【裁判字號】    90,中簡上,39
【裁判日期】    900831
【裁判案由】    違反著作權法
【裁判全文】
臺灣臺中地方法院刑事判決                          九十年度中簡上字第三九號
    上  訴  人
    即  被  告  丙○○
    選任辯護人  余銀德
右上訴人因違反著作權法案件，不服本院台中簡易庭九十年度中簡字第一五七號中華
民國九十年一月三十一日第一審簡易判決（聲請案號：臺灣臺中地方法院檢察署九十
年度偵字第一九二號），提起上訴，本院管轄第二審之合議庭，判決如左：
    主  文
上訴駁回。
丙○○緩刑貳年。
    事  實
一、丙○○係設於台中市○區○○路二一號「神兵網際網路生活館」之負責人，明
    知網路遊戲名稱「石器時代」（ＳＴＯＮＥＡＧＥ）電腦程式遊戲軟體（ＤＩＳ
    Ｃ）光碟係乙○○○數位娛樂股份有限公司（以下簡稱華義公司）經日本
    （ＳＹＳＴＥＭＳＵＰＰＬＹ）株式會社授權就原創作（即日文版Ｓ
    ＴＯＮＥＡＧＥ電腦程式遊戲軟體）重新排版翻譯改作而成之衍生著作，而享有
    電腦程式著作財產權，未經該公司之同意或授權，不得擅自以出租之方法侵害他
    人著作財產權。竟基於意圖出租營利之概括犯意，未經華義公司同意或授權，自
    民國八十九年八月底某日起至八十九年十二月十三日止，在上址「神兵網際網路
    生活館」內，連續擅自將由不詳姓名顧客所灌入之前開「石器時代」遊戲軟體之
    電腦程式之四十台電腦主機（即硬式磁碟機），以每一小時收費新台幣（以下同
    ）二十五元之方式，將內含已安裝下載前開遊戲軟體電腦程式之電腦設備出租予
    不特定顧客，以供顧客配合使用華義公司所發行販售之ＷＧＳ點數儲值卡，上線
    進行「石器時代」網路遊戲，而以此方法侵害華義公司所享有之電腦程式著作財
    產權。嗣於八十九年十二月十三日下午二十時十五分許，經警持台灣台中地方法
    院檢察署檢察官核發之搜索票會同華義公司職員吳崇霖，在前揭「神兵網際網路
    生活館」當場查獲該店內擺設有內含已安裝「石器時代」遊戲軟體電腦程式之電
    腦主機四十台、電腦螢幕四十台、滑鼠及鍵盤各四十只、計費電腦一台等物，而
    予拍照存證，並扣得其中已灌有「石器時代」遊戲軟體電腦程式之電腦主機一台
    ，始查悉上情。
二、案經華義公司訴由台中市警察局第一分局報請臺灣臺中地方法院檢察署檢察官聲
    請簡易判決處刑。
    理  由
一、訊據上訴人即被告丙○○固坦承其為神兵網際網路生活館負責人、並未經華義公
    司之授權及有於右揭時地為警查獲內含已安裝「石器時代」遊戲軟體電腦程式之
    電腦主機四十台、電腦螢幕四十台、滑鼠及鍵盤各四十只、計費電腦一台等情不
    諱，惟矢口否認有何違反著作權法之犯行，辯稱略以：伊自八十九年八月底開始
    營業，是提供電腦主機給客人上網，「石器時代」軟體不是伊灌入，是客人灌入
    ，至於是那位客人所灌，伊不知道，而且要玩該網路遊戲，仍須購買華義公司之
    點數卡並輸入密碼才能玩，告訴人並且因而受益，伊並未侵害著作權云云。惟查
    ：
  (一)本件查獲時，被告所有之四十台電腦主機內均已安裝有「石器時代」遊戲軟體電
    腦程式，此業經告訴代理人吳崇霖於警訊時所指明，並為被告於本院審理時所供
    認，復有台中市警察局第一分局搜索扣押證明筆錄、贓證物責付保管單各一紙及
    照片二十張在卷足資佐證，是本件查獲時，被告所經營之「神兵網際網路生活館
    」內所陳設之四十台電腦均已安裝未經華義公司授權之「石器時代」電腦程式遊
    戲軟體。
  (二)被告於警訊及本院審理時均供稱「神兵網際網路生活館」係於八十九年八月底即
    開始營業，再觀之查獲之四十台電腦主機中，電腦螢幕上均顯示石器時代遊戲軟
    體畫面或啟動捷徑圖表，其中起動捷徑最早係於二○○○年（即八十九年）八月
    二十一日下午二時二十九分十六秒（見偵查卷第十四頁背面最下方及第十五頁正
    面上方與下方照片），其餘係分別於二○○○年八月二十四日、二○○○年十月
    十五日等建立或修改之檔案。再者，被告於警訊時亦自承：「（問：為何你未取
    得華義公司授權就擅自使用該公司所有之石器時代軟體供客人輸入消費？）因為
    簽約金過高」等語，是被告應自八十九年八月下旬起即開始出租前開未經授權之
    「石器時代」電腦程式遊戲軟體供不特定顧客租用甚明。
  (三)雖被告於本院審理時辯稱：伊於每日凌晨均會整理電腦，將客人下載之程式移除
    等語。然此顯與事實不符，蓋查獲當時所拍攝之前開照片中顯示，其電腦主機中
    有關「石器時代」電腦程式遊戲軟體，係分別於八十九年八月二十一日、八十九
    年八月二十四日及八十九年十月十五日建立或修改，已如前述。而本件被查獲之
    日期為八十九年十二月十三日，茍被告確有於被查獲當日凌晨或前一日即八十九
    年十二月十二日整理清除過電腦，豈有於四十台電腦主機中均仍留存有前述「石
    器時代」電腦程式遊戲軟體？是縱或前開「石器時代」電腦程式遊戲軟體非被告
    所灌入，惟被告早已知悉其所有四十台電腦主機中已被灌入該軟體而仍將之出租
    予不特定客人上網遊戲至為灼然。蓋被告為「神兵網際網路生活館」負責人，應
    隨時掌控電腦主機內載何種程式而加以汰舊換新，否則，何人願意來店消費！更
    何況上開軟體一經載入，於「桌面」上即顯示該軟體啟動捷徑圖形與文字，被告
    焉能諉稱不知主機內仍下載有安裝「石器時代」遊戲軟體電腦程式之情？
  (四)按「石器時代」遊戲軟體係架構於ＷＧＳ遊戲收費系統之網路遊戲，使用人取得
    合法重製物以後，需先起動ＷＩＮＤＯＷＳ（視窗），將石器時代ＣＤ光碟放入
    光碟機內，啟動自動安裝系統，並依照畫面指示進行安裝，而將電腦連接到網路
    上，啟動石器時代軟體後，輸入ＷＧＳ點數卡上之帳號及密碼，方可上線進行石
    器時代網路遊戲。是「石器時代」遊戲軟體係屬著作權法第五條第一項第十款所
    稱之電腦程式著作。依著作權法第三十七條第一項規定「著作財產權人得授權他
    人利用著作，其授權利用之地域、時間、內容、利用方法或其他事項，依當事人
    之約定；其約定不明之部分，推定為未授權。」，則著作權人對於其著作物，自
    得決定以何種方式供他人利用，未經約定者即推定為未授權。本件「石器時代」
    電腦程式遊戲軟體分為家用版及公開版，而公開版則須經華義公司之授權，業據
    告訴代理人甲○○到庭指述甚詳。是本件「石器時代」遊戲軟體既屬公開版，著
    作權人自得以其所定之方式決定他人如何利用其著作物，被告所經營之「神兵網
    際網路生活館」既未經授權而出租「石器時代」遊戲軟體予不特定客人遊戲，自
    屬侵害華義公司之著作權。
  (五)合法著作重製物之所有人，得出租該重製物，但錄音及電腦程式著作物之重製物
    ，不適用之，著作權法第六十條第一項定有明文，本件「石器時代」軟體乃屬電
    腦程式著作，自無所謂「第一次銷售原則」或「耗盡原則」之適用，換言之，縱
    或本件「石器時代」之軟體係由不詳姓名客人灌入，然被告既未經授權使用該著
    作物，自無出租之權利甚明。又著作之合理使用，固不構成著作財產權之侵害（
    著作權法第六十五條第一項），然著作之利用是否符合合理使用之判斷，尤應以
    （一）利用之目的及性質，包括係為商業目的或非營利教育目的。（二）著作之
    性質。（三）所利用之質量及其在整個著作所占之比例。（四）利用結果對著作
    潛在巿場與現在價值之影響等做為判斷之標準，著作權法第六十五條第二項定有
    明文。本件著作之性質係屬電腦程式著作，其無所謂第一次銷售原則或耗盡原則
    之適用已如前述，且被告所經營之「神兵網際網路生活館」具以營利為目的之商
    業性質，自無疑義；又被告未經著作權人授權，利用他人已將之灌入主機內之著
    作物，出租予不特定人遊戲使用，對其他業經授權之業者，自造成商業競爭上之
    不公平與不合理，是被告就本件著作而言，自無合理利用之可言，實難以遊戲該
    軟體之人均須向華義公司購買點數，華義公司因而受惠，即遽謂被告未侵害華義
    公司之著作權。蓋著作權所應保護者，並非單以有形之財物收入為衡量標準，著
    作權人創作該著作之人格權（精神），更是著作權保護之核心，至原創製人之有
    形財產是否因此而獲利或因而受有損害，則非所問（例如未經授權而印製他人著
    作書籍，雖尚未出售即被查獲，惟既已印製，仍屬侵害著作權）。況「石器時代
    」遊戲軟體公開版尚須經華義公司授權始得利用，則被告未與華義公司簽約即擅
    自出租該軟體供人遊戲，對華義公司而言，其簽約金已受有損害。再者，前開遊
    戲軟體須安裝至使用者之電腦主機內，並購買ＷＧＳ點數儲值卡輸入帳號及密碼
    後，始能上線進行石器時代網路遊戲，然而前開遊戲軟體既未經授權而安裝，而
    被告明知此情仍將之出租予不特定人遊戲，並收取費用，則前往遊戲之不特定人
    ，是否尚須配合ＷＧＳ點數卡才能進行遊戲，對該遊戲軟體之著作權人而言，仍
    屬已侵害其著作權甚明。蓋被告所營「神兵網際網路生活館」既係提供電腦週邊
    設備（俗稱軟硬體設備），以供不特定顧客來店租用電腦上網（網際網路）瀏覽
    、查詢及進行網路遊戲，是其所謂電腦出租，並非單純租用電腦機具本身，若被
    告無法提供上網服務或電腦程式供顧客使用，焉有人願意來店付費租用電腦空殼
    機器？益徵被告係以提供上網服務及主機內之電腦程式供顧客使用為主要營業項
    目，從而被告自需提供適合進行網路遊戲之電腦程式、設備、空間、環境，其出
    租收費之標的物亦及於此。被告為招攬顧客營業牟利，竟利用不詳姓名顧客先後
    在其店內四十台電腦主機所安裝石器時代遊戲軟體電腦程式，並以每小時二十五
    元之代價出租予不特定顧客配合使用華義公司所發行販售之ＷＧＳ點數儲值卡，
    上線進行「石器時代」網路遊戲，既未經告訴人授權，自難認其係合理使用。
  (六)綜上所述，被告明知灌入其電腦主機內之「石器時代」遊戲軟體係未經華義公司
    授權之著作物，竟仍將之出租予不特定客人上網遊戲。被告前開所辯，均屬卸責
   之詞，不足採信，本件事證明確，被告犯行洵堪認定。
二、核被告丙○○所為，係犯著作權法第九十二條擅自以出租之方法侵害他人之著作
    財產權罪。被告先後多次犯行，時間緊接，所犯犯罪構成件相同，顯係基於概括
    之犯意反覆為之，為連續犯，應依刑法第五十六條論以一罪並加重其刑。原審審
    酌被告犯罪動機、手段、目的、所生之危害、被害人華義公司所受損害不大及被
    告犯罪後之態度等一切情狀，量處如主文所示之刑，並諭知易科罰金之折算標準
    ，且就扣案之灌有「石器時代」軟體電腦主機一台，認係被告所有並供本件犯罪
    所用之物，併依刑法第三十八條第一項第二款規定宣告沒收，其認事用法及量刑
    均屬妥適，被告上訴為無理由，應予駁回。惟本院審酌被告未曾受有期徒刑以上
    刑之宣告，此有臺灣臺中地方法院檢察署刑案資料查註紀錄表、被告全國前案紀
    錄表在卷可按，其事後且已賠償告訴人而取得寬宥（參附卷之和解書），本院認
    被告經此案科刑教訓後，當知警惕而無再犯之虞，所受宣告之刑，以暫不執行為
    適當，爰併予宣告緩刑二年，以啟自新。
三、據上論斷，應依刑事訴訟法第四百五十五條之一第一項、第三項、第三百六十八
    條，刑法第七十四條第一款，判決如主文。
本案經檢察官陳幸敏到庭執行職務。
中      華      民      國      九十    年      八     月     三十一    日
                                        臺灣臺中地方法院刑事第三庭
                                            審判長法  官  唐  光  義
                                                  法  官  陳  添  喜
                                                  法  官  張  智  雄
右正本證明與原本無異。
不得上訴。
                                                  書記官
中      華      民      國      九十    年      九     月       四      日


司法院資訊處製作；財團法人民間司法改革基金會備份。
